【裁判字號】    88,訴,3115
【裁判日期】    890328
【裁判案由】    返還價金
【裁判全文】
臺灣臺北地方法院民事判決  八十八年度訴字第三一一五號
    原      告  甲○○
    被      告  乙○○
右當事人間請求返還價金事件，本院判決如左：
    主    文
原告先位之訴駁回。
被告應給付原告新台幣玖拾陸萬元，及自民國八十八年八月十一日起至清償日止按年
息百分之五計算之利息。
訴訟費用由被告負擔。
    事    實
甲、原告方面：
一、聲明：
（一）先位聲明：被告應將中華廠牌車號ＢＢ─八一九號營業遊覽大客車（下稱系爭
      車輛）辦理過戶至原告名下。
（二）備位聲明：被告應給付原告新台幣（下同）九十六萬元，及自起訴狀繕本送達
      之翌日起至清償日止按年息百分之五計算之利息。
二、陳述：
（一）兩造於民國八十六年二月十三日簽訂買賣契約，被告將其所有之系爭車輛出賣
      予原告，價金為九十六萬元，系爭車輛於八十六年三月間即交付原告使用，尾
      款於交付系爭車輛時亦已付清。惟被告於簽訂系爭買賣契約時，因稱系爭車輛
      尚有貸款，須於八十六年六月底，始屆滿三年，方能取得車籍證件，然迄今兩
      年餘，被告卻尚未將貸款繳清，並未將系爭車輛辦理過戶至原告名下，原告曾
      於八十八年七月一日寄發存證信函催告被告履行，被告卻未置理。因系爭車輛
      係登記在好上好交通有限公司（下稱好上好公司）之名下，車籍證件亦為好上
      好公司所持有，致未能辦理過戶。為此，爰依契約第三條之約定，請求被告將
      系爭車輛辦理過戶至原告名下。
（二）因系爭車輛係以好上好公司之名義為登記，且車籍證件亦為好上好公司所持有
      ，是倘被告不能辦理過戶，則原告依法解除契約，請求被告返還系爭車輛之價
      金九十六萬元及其遲延利息。
三、證據：提出汽車買賣合約書、行照、存證信函為證。
乙、被告方面：
一、聲明：原告之訴均駁回。
二、陳述：系爭車輛係因原告未繳行費，所以才無法辦理過戶。
    理    由
一、原告主張被告於八十六年二月十三日將系爭車輛出售予原告，價金為九十六萬元
    ，系爭車輛於八十六年三月間即已交付原告使用，尾款於交付系爭車輛時亦已付
    清。然被告卻未依契約第三條之約定，將系爭車輛辦理過戶至原告名下。為此，
    以先位聲明訴請被告將系爭車輛辦理過戶至原告名下。如先位聲明無理由，亦以
    備位聲明訴請被告返還價金及其利息等情，並提出汽車買賣合約書、行照、存證
    信函為證。被告對其於前揭時間出售系爭車輛予原告，原告並已支付價金，而系
    爭車輛係以好上好公司之名義登記，迄今尚未過戶予原告一節不爭執。然辯稱：
    系爭車輛係因原告未繳行費，所以才無法辦理過戶等語置辯。
二、先位之訴部分：
    按債之關係發生後給付不能者，無論其不能之事由如何，債權人均不得請求債務
    人為原定之給付，此觀民法第二百二十五條、第二百二十六條之規定自明，司法
    院三十年院字第二一八二號解釋、最高法院三十九年台上字第四一一號判例可資
    參照。查被告將系爭車輛出售予原告，並於汽車買賣合約書第三條約定：「乙方
    （即原告）付清餘款後，甲方（即被告）應即將該車之全部證件交予乙方辦理過
    戶。」是依契約第三條之約定，被告自應交付必要之文件，俾讓原告辦理過戶之
    手續。易言之，被告除交付系爭車輛之主給付義務外，尚負有交付必要之文件之
    從給付義務。惟系爭車輛迄今係登記於好上好公司之名下，被告並未持有系爭車
    輛之車籍證件，是被告已無從交付系爭車輛之車籍證件予原告並辦理過戶，亦即
    被告應交付必要文件並辦理過戶之原給付義務已無法履行，依前揭說明，原告已
    不得請求債務人即被告為原定之給付。從而，原告請求被告應將系爭車輛辦理過
    戶至原告名下等情，洵無理由，應予駁回。
三、備位之訴部分：
    次按因可歸責於債務人之事由，致給付不能者，債權人得請求賠償損害。債權人
    於有第二百二十六條之情形時，得解除其契約。民法第二百二十六條第一項、第
    二百五十六條分別定有明文。再按在債務不履行，債務人所以應負損害賠償責任
    ，係以有可歸責之事由存在為要件。故債權人苟證明債之關係存在，債權人因債
    務人不履行債務而受損害，即得請求債務人負債務不履行責任，如債務人抗辯損
    害發生為不可歸責於債務人事由所致，即應由其負舉證責任，如未能舉證證明，
    自不能免責。最高法院二十九年上字第一一三九號判例足資參照。查本件原告主
    張被告未交付系爭車輛之車籍證件致無法辦理過戶，係因被告未繳清貸款等情，
    為被告否認之，辯稱：系爭車輛係因原告未繳行費，所以才無法辦理過戶等語。
    然被告既不否認其有交付系爭車輛之車籍證件以辦理過戶之義務，則被告對於其
    主張無法辦理過戶係不可歸責一節自應負舉證責任，惟被告自原告於八十八年七
    月一日寄發存證信函催告被告履行契約之義務、八十八年七月二十二日向本院起
    訴，迄至八十九年二月十四日本院行言詞辯論前，均未向原告提出任何辯駁，亦
    未到庭為任何聲明或主張，復未提出證據或聲請本院調查證據以實其說，揆諸前
    揭說明，被告以前開情詞置辯難信屬實，自堪信原告之主張為真實。又本件既係
    可歸責於債務人即被告之事由致給付不能，而系爭車輛若無車籍證件，原告即無
    法辦理驗車、交付稅金等等，即是否交付車籍證件、辦理過戶，為達成契約目的
    所必要。是以，被告未履行上開從給付義務，債權人即原告自得依民法第二百五
    十六條之規定解除系爭買賣契約。次查，本件原告於八十八年二月十四日本院行
    言詞辯論時，以言詞向在場之被告表示要解除契約，因之，兩造之買賣契約即已
    解除。又原告前開解除契約乃屬法定解除權之行使，則依民法第二百五十九條第
    一項規定，契約解除時，當事人雙方回復原狀之義務，除法律另有規定或契約另
    有訂定外，依左列之規定：受領之給付為金錢者，應附加自受領時起之利息償還
    之。從而，原告請求被告返還所受領之金錢九十六萬元，及自起訴狀繕本送達之
    翌日即八十八年八月十一日起至清償日止按年息百分之五計算之利息為有理由，
    應予准許。
五、結論：本件原告先位之訴為無理由，備位之訴為有理由，依民事訴訟法第七十九
    條但書，判決如主文。
中      華      民      國    八十九    年      三      月    二十八    日
                                            民事第五庭法      官  林秀圓
右為正本係照原本作成
如對本判決上訴，須於判決送達後廿日內向本院提出上訴狀
中      華      民      國    八十九    年      三      月     二十八   日
                                                      法院書記官  林蓮女


司法院資訊處製作；財團法人民間司法改革基金會備份。
